【裁判字號】    92,訴,1078
【裁判日期】    921231
【裁判案由】    清償債務
【裁判全文】
臺灣桃園地方法院民事判決  九十二年度訴字第一○七八號
    原      告    乙○○
    訴訟代理人    甲○○
                  彭亭燕律師
    被      告    丙○○      .
    訴訟代理人    蔡文燦律師
    複  代理人    黃欣欣律師
右當事人間請求清償債務事件，經本院於民國九十二年十二月十九日言詞辯論終結，
判決如左：
    主    文
被告應給付原告新台幣佰捌拾玖萬元及自民國九十二年五月一日起至清償日止，按
年息百分之五計算之利息。
訴訟費用由被告負擔。
本判決於原告以新台幣壹佰拾萬元供擔保後，得假執行。
    事    實
甲、原告方面：
一、聲明：如主文第一項所示，並陳明願供擔保，請准宣告假執行。
二、陳述：
  (一)被告前於八十九年間與原告簽立合建契約書，原告並交付合建保證金四百萬元與
    被告，嗣因故無法興建房屋，被告於九十年三月間簽立切結書，表明願自九十年
    四月起每月清償三萬元，至遲於九十二年四月三十日將合建保證金四百萬元全數
    清償完畢。詎被告僅分別於九十年五月十六日、六月廿八日清償現金三萬元、二
    萬元，另於九十年七月十八日、十二月十八日及九十一年二月七日以其妻李淑惠
    之名義陸續匯款至切結書指定之莊日妹帳戶各二萬元，合計共清償十一萬元，餘
    款三百八十九萬元則拖延不再給付且避不見面，因系爭返還保證金之清償期已然
    屆至，被告並未依約清償，原告為維權益，爰依切結書之法律關係提起本件訴訟
    。
三、對被告抗辯所為之陳述：
  (一)兩造間確於八十九年六月十六日簽立合建契約，該合建案因故無法興建，被告乃
    簽立系爭切結書，情商分期返還該合建保證金，原告並無任何脅迫之舉，被告應
    就其主張曾遭脅迫一事負舉證責任：
  1.上揭合約書第七條前段記載：「簽約時乙方（即原告）交付甲方（即被告）新
      台幣肆佰萬元正。」嗣該建案因故無法興建，雙方同意解除契約，被告本應立
      即將原收取之合建保證金返還原告，原告何需脅迫被告簽立系爭分期清償之切
      結書。
    2.另被告於切結書中載明「由於本人事業經營不善結束營業，無法退還該保證金
      ，請求乙○○先生念及本人生活、事業遭逢困境，一時無法清償，情商分期償
      還」。查被告經營之高昇電有限公司，確於九十年九月二十一日為解散登記，
      核與前揭切結書之記載相符，原告尚且因之同意被告分期付款，惟被告非但未
      依約清償，竟誣指切結書乃遭脅迫而為，實令人無法接受。
  (二)再依被告簽立之切結書，約明被告應自九十年四月起每月清償三萬元，若謂該切
    結書係遭脅迫而為，則被告遵守該切結書之約定猶唯恐不及，焉有可能第一期即
    九十年四月之分期款即未依約給付？而於九十年五月第一次清償時給付約定之三
    萬元，其餘四次均給付二萬元？復且自被告簽立切結書迄今約二年餘之期間，僅
    清償五次計十一萬元，而自九十一年二月以後均未再給付，如此還款情形怎有可
    能切結書係遭脅迫而為？是被告所謂切結書係遭脅迫而立云云之抗辯並非事實，
    不足採信。
  (三)訴外人宣陽工程有限公司（下稱宣陽公司）於簽立該意向書後，因無足夠之周轉
    金支應依約應付予被告之履約保證金，乃向原告週轉系爭四百萬元履約保證金，
    為免之後資金調度有問題，遂與原告協議正式之合建契約由原告與被告簽立，故
    八十九年六月十六日簽立正式之合建契約書時，契約之當事人為原告及被告。而
    原意向書中宣陽公司交付被告四百萬元之期票，票期為八十九年四月三十日之約
    定略有變更，變更後為宣陽公司於八十九年三月中先交付二百萬元，此二百萬元
    係由原告逕存入被告指定之高昇電有限公司帳戶，餘二百萬元則開立票期為八十
    九年六月三十日之期票交付被告，上開支票之受款人則遵被告之指示記載為高昇
    電有限公司。
  (四)被告自承確有收受宣陽公司交付之履約保證金四百萬元，而系爭合建案係由原告
    繼受宣陽公司之權利義務與被告簽立正式之合建契約書，此自合建契約書第七條
    保證金之約定中載明：「簽約時乙方（即原告）交付甲方（即被告）保證金新台
    幣肆佰萬元正」，足證系爭合建案確經兩造及宣陽公司合意由原告承受宣陽公司
    於意向書中之權利義務，而由原告為契約當事人與被告簽立正式之合建契約書。
    查被告乃資本額一千萬元之公司之代表人，若謂其不清楚契約上載明已收足款項
    之意義，孰能置信？系爭合建案因故無法進行，被告亦承諾返還該保證金，原告
    之請求並無不合。
四、證據：提出本票一紙、切結書一件、合建契約書一件、高昇電有限公司查詢單、
    無褶存款單一紙、支票一紙（以上均為影本）為證。
乙、被告方面：
一、聲明：原告之訴及假執行聲請均駁回。
二、陳述：
  (一)被告係於八十九年三月三日與訴外人宣陽公司簽立意向書，由被告提供土地，宣
    陽公司出資於地上興建房屋，宣陽公司並支付被告履約保證金四百萬元，雙方約
    定如因其他不可抗力因素致無法執行本計劃，被告應將履約保證金全額退還宣陽
    公司。嗣宣陽公司未依約興建房屋，而當時以見證人身分處理前開契約之原告竟
    於九十年三月夥人出面向被告稱宣陽公司因故無法興建，希望被告將四百萬元保
    證金退還，但被告無意解約，原告竟持事先打好之切結書，向被告稱如不簽立將
    對被告不利，而被告在遭脅迫之下始簽立系爭切結書。
  (二)兩造雖於八十九年六月十六日簽立合建契約，然原告並未依契約交付被告四百萬
    元，被告自無退還四百萬元之法律上義務，而原告既非意向書之當事人，則上開
    意向書之約定暨有關保證金之交付自與原告無關。原告雖稱系爭合建案係由原告
    繼受宣陽公司之權利義務與被告簽立正式之合建契約，並以合建契約七條主張系
    爭合建案確經兩造及宣陽公司合意由原告承受宣陽公司於意向書中之權利義務云
    云。惟查：1.意向書與合建契約之當事人完全不同，為兩個完全不同之契約。2.
    宣陽公司於簽訂意向書後，遲未依約興建房屋，被告自無將履約保證金退還宣陽
    公司之義務。3.兩造合建契約第七條雖載明：「簽約時乙方（即原告）交付甲方
    （即被告）保證金新台幣四百萬元」，惟依原告歷次書狀內容，已自認其並未依
    上開條款約定交付四百萬元之保證金予被告，足證上開記載與事實不符。4.原告
    雖主張自合建契約第七條之規定足證有前述承受情事云云，惟對照意向書第四條
    約定，被告於八十九年三月三日與宣陽公司簽立意向書時，宣陽公司並未支付被
    告四百萬元保證金，但意向書第四條同樣記載乙方支付甲方履約保證金四百萬元
    ，而原告亦自認宣陽公司並未於意向書簽立時交付被告保證金，由此足證，上開
    意向書第四條及合建契約第七條之記載確與事實不符，自不得以上開條款之約定
    內容作為原告所主張之不當推論。
  (三)綜上所述，原告既未依合建契約交付四百萬元保證金予被告，又無其所主張承受
    宣陽公司意向書權利義務情事，被告亦無將履約保證金返還宣陽公司之義務存在
    ，則原告依內容不實之切結書請求被告返還履約保證金，自無理由。
三、證據：提出意向書影本一件為證，並聲請訊問證人李淑惠。
    理      由
一、按訴狀送達後，原告不得將原訴變更或追加他訴，但擴張或減縮應受判決事項之
    聲明及不甚礙被告之防禦及訴訟之終結者，不在此限，民事訴訟法第二百五十五
    條第一項第三款、第七款定有明文。本件原告於支付命令狀係依消費借貸之法律
    關係，請求被告給付三百八十八萬元及自支付命令送達之日起至清償日止，按年
    息百分之五計算之利息，嗣被告於法定期間對支付命令提出異議，應以支付命令
    之聲請視為起訴，而原告於九十二年八月二十二日本院第一次言詞辯論期日變更
    訴訟標的改依切結書之契約內容為其請求權基礎，原告訴之變更既係在本院第一
    次言詞辯論期日即已為之，得認為不甚礙被告之防禦及訴訟之終結，原告又於九
    十二年九月十七日擴張聲明為被告應給付原告三百八十九萬元及自九十二年五月
    一日起至清償日止，按年息百分之五計算之利息，此係擴張應受判決之聲明，揆
    諸首揭法條，原告訴之變更、追加自屬合法，應予准許，合先敘明。
二、原告主張被告於九十年三月間簽訂切結書一紙，表示願自九十年四月起每月給付
    原告三萬元，至遲於九十二年四月三十日將合建保證金四百萬元全數清償完畢，
    然被告迄今僅給付十一萬元，尚餘三百八十九萬元未清償等情，業據原告提出切
    結書、無摺存款單各一件為證，並為被告所不爭執，原告此部分之主張，自堪信
    為真實。
三、被告則辯稱：伊並未自原告處取得履約保證金四百萬元，自無返還之義務等語。
    經查：系爭履約保證金四百萬元係原告所交付，斯時原告表示其為宣陽工程有限
    公司之總經理，並以宣陽公司名義與被告簽訂意向書，然兩造曾言明應以嗣後簽
    訂之合建契約書為準，嗣原告於八十九年六月十六日與被告簽訂「富岡別墅合建
    合約書」，該合約書第七條所稱之保證金即為原告先前交付之四百萬元合建保證
    金乙節，業經被告於本院審理中自認在卷（見本院九十二年十二月十九日言詞辯
    論筆錄），足見原告確有交付被告合建保證金四百萬元，且被告亦清楚認知該合
    建保證金為原告所給付，方於嗣後簽訂之「富岡別墅合建合約書」記載「簽約時
    乙方交付甲方保證金肆佰萬元」，是被告辯稱：原告並未交付合建保證金四百萬
    元云云，不足採信。
四、被告另辯稱：系爭切結書係於遭受原告脅迫之情形下簽立云云。按當事人主張有
    利於己之事實者，就其事實有舉證責任，民事訴訟法第二百七十九條定有明文。
    再按當事人主張其意思表示係因被詐欺或脅迫而為之者，應就其被詐欺或被脅迫
    之事實，負舉證之責任，最高法院二十一年上字第二○一二號判例意旨可資參照
    。又民法第九十二條所謂脅迫係指必其言語舉動有足以使被脅迫者發生恐怖心，
    致陷於不能不遵從之狀態而言。本件被告就系爭切結書之真正不爭執，惟辯稱係
    遭受脅迫，揆諸前揭說明，自應由被告就遭受脅迫此有利於己之事實負舉證責任
    。經查，被告就此有利於己之事實，固聲請聲請傳訊證人即被告之妻李淑惠，然
    據證人李淑惠到庭證稱：被告簽立系爭切結書時，伊並未在場等語（見本院九十
    二年十二月十九日言詞辯論筆錄），是證人李淑惠自無從證明被告簽訂系爭切結
    書之時是否有遭受脅迫之情況，再被告於本院審理中自承：因屢次接獲催討合建
    保證金之電話，害怕每日有人至家中催討款項，故至原告公司商談解決之道，原
    告派人與其商討債務清償方式，該人表示應盡快處理，可以分期付款或其他方式
    償還等語（見本院九十二年十二月十九日言詞辯論筆錄），原告為維自身權利，
    向被告催討合建保證金，乃法律所賦予之合法權利，尚難認為不法之脅迫，且依
    原告陳述簽訂系爭切結書之經過，原告所委任與被告商談清償債務事宜之人並未
    對原告施以任何加害之言語舉動，且主動提議以分期付款之方式清償前揭保證金
    債務，自難謂足以使被告發生恐怖心，致陷於不能不遵從之狀態，核與民法第九
    十二條所稱脅迫之要件有間。此外，被告就係遭被原告脅迫方簽訂系爭切結書乙
    節，復未能舉證以實其說，是被告此部分之抗辯，亦無足採。
五、綜上所述，被告確有自原告處收受合建保證金四百萬元，嗣因合建契約無法履行
    ，被告乃簽訂系爭切結書，表示願自九十年四月起每月給付原告三萬元，至遲於
    九十二年四月三十日將合建保證金四百萬元全數清償完畢，然被告迄今僅清償十
    一萬元，則原告依系爭切結書之法律關係，訴請被告給付三百八十九萬元及自九
    十二年五月一日起至清償日止，按年息百分之五計算之利息，為有理由，應予准
    許。
六、原告陳明願供擔保，請准宣告假執行，經核無不合，爰酌定相當之擔保金額准許
    之。
七、本件事證已臻明確，兩造其餘主張及舉證，核與判決結果不生影響，爰不另一一
    論述，附此敘明。
八、據上論結，本件原告之訴為有理由，依民事訴訟法第七十八條、第三百九十條第
    二項、第三百九十二條，判決如主文。
中      華      民      國    九十二    年     十二     月    三十一    日
                                        臺灣桃園地方法院民事第二庭
~B法  官  劉佩宜  游紅桃
右為正本係照原本作成
如對本判決上訴須於判決送達後廿日內向本院提出上訴狀
中      華      民      國    九十二    年     十二     月     十五     日
~B書  記  官  吳仁心


司法院資訊處製作；財團法人民間司法改革基金會備份。
